【裁判字號】    89,訴,1395
【裁判日期】    900105
【裁判案由】    清償借款
【裁判全文】
臺灣臺北地方法院民事判決  八十九年度訴字第一三九五號
    原      告  乙○○
    訴訟代理人  丙  ○
    被      告  丁○○
    訴訟代理人  甲○○
右當事人間請求給付借款事件，本院判決如左：
    主    文
被告應給付原告新台幣貳拾玖萬參仟伍佰伍拾柒元及自民國八十七年一月十七日起至
清償日止，按年息百分之五計算之利息。
原告其餘之訴駁回。
訴訟費用由原告負擔二分之一，餘由被告負擔。
    事    實
甲、原告方面：
壹、聲明：
一、被告應給付原告新臺幣肆拾伍萬元，及自民國八十六年四月二十六日起至清償日
    止，按年息百分之六計算之利息。
二、訴訟費用由被告負擔。
貳、陳述：
一、被告民國八十六年一月二十七日向原告借用新台幣（下同）肆拾伍萬元，約定八
    十六年四月二十五日清償。詎屆清償期後，屢向被告催討，均置之不理，本利迄
    未清償，為此提起本件訴訟。
二、就拍賣房子部分，伊不是第一順位債權人。
三、伊沒有放高利貸。
四、林聖生是伊兒子，本件與八十九年度票字第一一三一六號無關。被告共向伊借款
    二百萬元。伊與被告沒有關係。因被告年輕有為我才借錢給他。二天各借壹佰萬
    元，一個在信義區一個在中山區給錢。第一天拿借據四十五萬元、本票肆拾伍萬
    各壹張給我，第二天拿五十五萬元的借據、五十五萬元本票。利息是一分半，一
    個月利息是一萬五千元。時間是事先約好的，錢是我身上的。沒有辦法證明我有
    拿錢給被告。伊隨時身上均放有這麼多錢，現在沒有做投資事業，借給被告的錢
    是我自己的，但有一部分的錢是伊兒子林聖生的。
五、被告沒有給伊現金八萬元。
參、證據：提出借據為證。
乙、被告方面：
壹、聲明：原告之訴駁回。
貳、陳述：
一、該借款是被告借的，房子有抵押給原告，並已拍賣。
二、被告於八十六年經由報紙廣告登二胎房貸抵押借款，認識原告乙○○，被告並將
    名下二幢房子向原告乙○○一同到地政處辦理抵押借款一百萬元，同時並要求被
    告簽下四十五萬元及五十五萬元之本票各一張，及四十五萬元及五十五萬元之借
    據各一紙，原告以八十七年度拍字第一四二五號民事裁定參與分配被告二幢房子
    ，於北院八十七民執戊字第一○四七五號，八十八年四月二十日點交予買受人，
    原告一債四告訴訟，目前正在訴訟有三庭，八十九年度訴字第一八四八號、八十
    九年度訴字第一三九五號、八十九年度票字第二三一六號，相對人將同一筆債務
    提了四次告訴，第一次已將被告二幢房子拍賣。
三、原告登於中國時報八十六年一月二十一日至二十三日房貸二胎，電話00000
    00號，經營地下錢莊高利貸，有報紙、名片可憑，原告於八十七年度拍字第一
    四二五號裁定與上開報紙、名片之地址、電話都相同。
四、二胎房貸抵押借款一百萬，因高利貸的利息，實際被告只拿到八十二萬元，其餘
    十八萬元是先扣利息，後被告按月還款共計還款三十一萬元，有郵政國內匯款證
    明單四張可憑，匯款單應有六張，另有還現金八萬元，是在八十六年九月間還給
    原告本人。
五、本件與八十九年度票字第一一三一六號林聖生部分是同一筆債務，原告一事再告
    。伊是向原告借錢，借的時候只有原告及被告及被告訴訟代理人。伊只借壹佰萬
    元，但只拿到現金八十二萬元，其餘被原告扣掉了。
六、因借款是分兩天拿的，故寫二次借據。第一天拿四十一萬元，第二天也拿四十一
    萬元。拿的同時各簽一張本票及借據。至於第一天是拿肆拾伍萬或是五十萬元的
    借據已不記得了。
七、被告只借壹佰萬元，所以抵押壹佰萬元，被告有在元月時載他去郵局領款，被告
    有開車載原告去五十四郵局提領現金，二十五日、二十七日原告只提領七十五萬
    元，而在參加分配時原告也稱被告只向原告借壹佰萬元。
八、被告已經還了八十多萬元，但除卷附正未外，沒有其他證據可提出。被告向國泰
    借款是為了還原告的錢。
參、證據：提出本院八十九年度票字第一一三一六號民事裁定、本院民事執行處命令
    、本院民事執行處通知、本院八十七年度拍字第一四二五號民事裁定、抗告狀、
    名片、郵政國內匯款單、報紙等件（均影本）為證。
丙、本院依職權調閱八十七年度執字第一○四七五號卷宗、八十九年度票字第一一三
    一六號卷宗及原告在華南商業銀行圓山分行及臺北郵郵政管理局局雙連分局帳戶
    之交易明細。
    理    由
甲、程序方面：
一、本件被告未於最後言詞辯論期日到場，核無民事訴訟法第三百八十六條所列各款
    情形，應依原告之聲請，由其一造辯論而為判決。
二、按非訟事件法並無如民事訴訟法第二百五十三條及第四百條第一項或得準用之規
    定，是非訟事件當不發生所謂一事不再理之問題。本件原告請求被告給付四十五
    萬元及如聲明第一項所示之利息，被告則以其為向原告借款，曾分別於八十八年
    年一月二十五日、同年一月二十七日分別簽立面額分別為五十五萬元及四十五萬
    元之本票，及金額為五十五萬元及四十五萬元之借據各一紙，原告復將上開二紙
    本票交付其子即訴外人林聖生，向本院聲請本票裁定，而上開面額四十五萬元之
    本票與系爭原告請求之依據即金額四十五萬元借據，均表彰同一筆借款，原告不
    得再行請求為抗辯。惟查，縱然系爭四十五萬元借據與上開面額四十五萬元之本
    票所表彰者為同一筆借款，然本票裁定僅有執行力，並無既判力，且以執票人身
    分聲請為本票裁定者為訴外人林聖生，此由本院八十九年度票字第一一三一六號
    本票裁定之聲請人為訴外人林聖生即為可知，是兩者當事人並不相同；又本院八
    十九年度票字第一一三一六號本票准許強制執行事件，係屬非訟事件，訴外人林
    聖生請求之依據為上開面額四十五萬元之本票，而本件原告請求之依據為系爭五
    十五萬元借據，訴訟標的亦不相同。故訴外人林聖生向被告所為之本票裁定，與
    系爭事件並非同一事件，自無一事不再理的問題。又本件原告起訴部分係請求被
    告返還八十六年一月二十七日所借款項四十五萬元，其而本院另件八十九年度訴
    字第一八四八號部分，係起訴請求返還被告於八十六年一月二十五日所借五十五
    萬元借款，二件之事實內容不同，自不違反一事不再理原則，合先敘明。至如系
    爭四十五萬元之借據與上開面額四十五萬元本票，所表彰者確為同一筆債權，應
    認被告簽發上開面額五十五萬元之本票予原告，係屬間接給付，依民法第三百二
    十條規定，除當事人另有意思表示外，如被告清償新債務，在清償之範圍內，舊
    債務即為消滅，即原告在被告清償之範圍內，自無理由再向被告為請求，併此敘
    明。
乙、實體方面：
一、本件原告起訴主張被告於八十六年一月二十七日向原告借用四十五萬元，約定八
    十六年四月二十五日清償，詎屆清償期後，屢向被告催討均未清償等語，被告則
    以：被告係經由報紙廣告認識原告，被告並將房子向原告辦理抵押借款一百萬元
    ，惟扣除中間利息後，實際僅於八十六年一月二十五日及同年月二十七日各交付
    借款四十一萬元，同時並要求被告簽下四十五萬元及五十五萬元之本票各一張，
    及四十五萬元及五十五萬元之借據各一紙，原告已經拍賣其房子，原告一債四告
    訴訟，目前正在訴訟有八十九年度訴字第一八四八號、八十九年度訴字第一三九
    五號、八十九年度票字第二三一六號，後被告按月還款共計還款三十一萬元等語
    置辯。
二、查本件被告於八十六年一月二十七日向原告借用四十五萬元，約定八十六年四月
    二十五日清償，有原告所提出之借據一紙足憑，被告雖不否認該借據之真正，然
    辯稱當初借一百萬元立下二張借據及二張本票，實際只有拿到八十一萬元云云，
    按金錢消費借貸，固屬要物契約，應由貸與人就交付金錢之事實負舉證之責任，
    但若貸與人提出之借用證內，經載明所借款項，當日親收足訖無訛者，要應解為
    貸與人就要物性之具備，已盡舉證責任，最高法院六十九年台上字第三五四六號
    判例可資參照。本件原告所提出之系爭金額四十五萬元借據上載明「茲收到新台
    幣伍拾伍萬元整，上項借款業經全部收訖無誤，特立此據以為證明。」被告對於
    該借據為其所親自簽名蓋章亦不為爭執，自堪認系爭借據為真正，則由上開借據
    記載之文義可知，被告業已收訖借貸金額四十五萬元，至被告雖抗辯原告僅交付
    四十一萬元云云，惟對此則未舉證以實其說，依前開說明，參以被告除出具四十
    五萬元之借據外，尚交付載明八十六年四月二十七日為發票日，八十六年四月二
    十五日到期之四十五萬元之本票一紙予原告，該本票之發票日、到期日均與本件
    借款日及借款到期日相同，足信被告確向原告借款四十五萬元後，交付系爭借據
    及上開同額本票予原告；況原告陳稱於八十六年一月二十五日及同年月二十七日
    各交付各借壹佰萬元，一個在信義區一個在中山區給錢云云，與其嗣後所陳：「
    第一天拿借據四十五萬元、本票肆拾伍萬各壹張給我，第二天拿五十五萬元的借
    據、五十五萬元本票。」，按經驗法則借款予他人時，於交付款項予他人同時所
    收受之收據或擔保之票據應與出借之金額相同，本件依原告所稱借據、本票各為
    不同之債務，則何以原告第一日（即八十六年一月二十五日）交付一百萬元予被
    告，而卻向被告收受載有金額合計為九十萬元之借據及本票（各為四十五萬元）
    ，而嗣於同年月二十七日又交付被告一百萬元，復收受載有金額合計為一百一十
    萬元之借據及本票（各為五十五萬元），參照原告所陳交付之收據、本票程序與
    被告所陳其中一日交付四十五萬元之借據、本票；另一日交付五十五萬元之借據
    、本票等情，應屬被告所辯為可採，原告陳稱二日合計借款二百萬元為不可採。
    另關於原告於八十六年一月二十五日借貸予被告之五十五萬元，被告亦為相同抗
    辯稱原告僅交付四十一萬元，然被告於八十六年一月二十五日出具之借據，亦與
    系爭借據為相同記載，基於上開相同理由，應認原告於八十六年一月二十五日亦
    交付被告借款五十五萬元予被告。
三、按對於一人負擔數宗債務，而其給付之種類相同者，如清償人所提出之給付，不
    足清償全部債額時，由清償人於清償時，指定其應抵充之債務。清償人不為前條
    之指定者，依左列之規定，定其應抵充之債務：（一）債務已屆清償期者，儘先
    抵充；（二）債務均已屆清償期或均未屆清償期者，以債務之擔保最少者，儘先
    抵充，擔保相等者，以債務人因清償而獲益最多者，儘先抵充。獲益相等者，以
    先到期之債務，儘先抵充；（三）獲益及清償期均相等者，各按比例，抵充其一
    部。本件被告對原告負有系爭四十五萬元借款本金及利息債務及於八十六年一月
    二十五日借款之五十五萬元本金及利息債務，給付之種類均為金錢。被告於八十
    六年四月二十六日、八十六年五月二十七日、八十六年六月二十七日、八十六年
    七月二十六日及八十六年九月三日，分別匯款二萬二千元，八十七年一月十六日
    匯款六萬元予原告，業據被告提出郵政國內匯款單四紙為證，並有郵政儲金匯業
    局八十九年十一月十五日儲00000000－00九號函所附之匯款單、原告
    所有存簿號碼000000－0帳號自八十二年十月十九日起至八十九年八月二
    十五日止之存提款交易詳情表附卷可稽。原告對於其曾收受被告所匯之上開金額
    為自認，但抗辯渠等款項係為清償被告積欠原告之另筆債務云云。惟被告對於伊
    尚積欠原告另筆款項（即除系爭四十五萬元債務及八十六年一月二十五日之五十
    五萬元債務以外之債務）則為否認，則原告對於其除曾借貸上開一百萬元予被告
    外，另尚有借貸款項予被告一節自應負舉證責任。被告就其所稱他筆借款，僅提
    出上開二紙本票。然原告現已非上開二張本票之執票人，自不得依上開二紙本票
    請求被告給付票款，蓋票據為提示證券，況依票據法第十三條之反面解釋，票據
    債務人亦得以其與執票人間之事由對抗執票人（最高法院二十七年滬上字第九七
    號判例、四十六年台上字第一八三五號判例可資參照）。原告既稱其因借貸金錢
    予被告，被告因此簽發上開二紙本票予伊，則原告自應就借貸物交付之事實負舉
    證責任，僅由上開二張本票，尚未能證明原告確曾另外交付被告其他款項，則原
    告所稱上開匯款係為清償其他債務，自不足採，應認上開款項即為清償系爭四十
    五萬元及八十六年一月二十五日借貸之五十五萬元。
四、至於被告所稱其已清償原告三十一萬元等語，原告就此則為否認，被告就其還款
    金額除上開匯款部分外，就超過部分，並未舉證以實其說。被告又抗辯原告已就
    設定之抵押物取償。惟查，原告雖執本院八十七年度拍字第一四二五號裁定為執
    行名義，參與本院民事執行處八十七年度執戊字第一０四七五號強制執行事件之
    分配，但並未獲得分配款，此有被告提出之強制執行事件分配表在卷可稽，並經
    本院調閱本院民事執行處八十七年度執戊字第一０四七五號民事執行卷宗核閱無
    訛，原告既未因參與該民事執行事件而獲得分配，被告自不得以原告業已參與分
    配，即認其對原告之債務已經清償完畢。又訴外人林聖生雖就同一筆借款已取得
    本票裁定，然被告並未證明訴外人林聖生已據該本票獲得清償，被告此部分之抗
    辯，自無理由。再者，被告所為之上開清償，未能全部清償，兩造既未為抵充債
    務項目之約定，被告於清償時復未指定其抵充之債務，自應依民法第二百三十二
    條規定為抵充。又清償人所提出之給付，應先抵充費用、次充利息，次充原本。
    其依前二條之規定抵充債務者，亦同，民法第三百二十三條定有明文，兩造同一
    筆債務抵充債務種類之順序，既未約定，則關於被告清償抵充之順序，應依民法
    第三百二十三條規定。又三百二十三條規定之利息，包括約定利息及法定利息，
    即遲延利息亦包括在內。
五、上開二筆借款（即系爭四十五萬元借款及八十六年一月二十五日借貸之五十五萬
    元借款）清償期均為八十六年四月二十五日，清償期均已屆至，且清償期均相同
    。被告向原告借貸上開二筆借款，均將被告所有如附表所示之不動產設定抵押權
    予原告，此有被告提出之抵押權設定契約書、他項權利證明書、土地暨建物登記
    簿謄本為證，則上開二筆借款之擔保均為相同。原告雖稱系爭借款約定借款利息
    為週年利率百分之五，然被告既抗辯原告僅交付被告借款四十一萬元，借據上記
    載之五十五萬元乃預扣利息，被告既稱系爭借款本金加上利息為五十五萬元，應
    認被告否認除五十五萬元外，尚應給付原告約定之利息。觀之上開二筆借款之借
    據，並未有借款利息之約定，應認原告所稱兩造尚有借款期間內利息之約定，並
    未舉證以實其說，況原告關於本件，亦未請求被告給付借款期間內之遲延利息。
    則被告於借款期限內自毋庸支付原告利息。惟被告未於八十六年四月二十五日借
    款期間終止日清償原告全部債務，自屬給付遲延，依民法第二百二十九條第一項
    、第二百三十三條第一項本文規定、第二百零三條規定，被告就上開二筆債務均
    應自遲延給付之日即八十六年四月二十六日起按法定利率即週年利率百分之五給
    付遲延利息。被告清償之金額，依上開說明抵充計算如下：
（一）關於八十六年四月二十六日清償之二萬二千元部分：
      系爭借款四十五萬元部分，八十六年四月二十六日遲延一日計算之利息計六十
      二元（450000×5%×1/365 =61.64，元以下四捨五入）。另件八十六年一月二
      十五日五十五萬元借款，被告應於八十六年四月二十五日清償，被告至八十六
      年四月二十六日方為清償，則被告遲延一日應支付一日之遲延利息計七十五元
      （550000×5%×1/365 =75.34，元以下四捨五入）。被告八十六年四月二十六
      日清償之二萬二千元，如抵充系爭借款，可抵充八十六年一月二十七日借貸之
      四十五萬元借款本金二萬一千九百三十八元（00000-00=21938），如抵充另件
      八十六年一月二十五日五十五萬元借款，除抵充八十六年四月二十六日之遲延
      利息，尚可抵充本金二萬一千九百二十五元（00000-00=21925）；則被告於八
      十六年四月二十六日清償之二萬二千元，自以抵充系爭之四十五萬元借款對被
      告較為有利。
（二）關於八十六年五月二十七日清償之借款二萬二千元部分：
      系爭四十五萬元借款自八十六年四月二十七日起至八十六年五月二十七日止產
      生之遲延利息計一千八百十八元（(000000-00000)×5%×1/365×31 =1817.79
      ，元以下四捨五入），被告清償之二萬二千元經抵充利息後尚可抵充部分本金
      計二萬零一百八十二元（00000-0000=20182），另件八十六年一月二十五日五
      十五萬元借款自八十六年四月二十七日起至八十六年五月二十七日止，遲延利
      息為二千三百三十六元（550000×5%×1/365×31=2335.61，元以下四捨五入
      ），加上八十六年四月二十六日之遲延利息七十五元，合計為二千四百十一元
      （2336+75=2411）被告清償之二萬二千元，除抵充遲延利息外，可抵充部分本
      金計一萬九千五百八十九元（00000-0000=19589）。則八十六年五月二十七日
      清償之二萬二千元，應抵充系爭四十五萬元借款對被告較為有利。
（三）關於八十六年六月二十七日清償之借款二萬二千元部分：
      系爭四十五萬元借款部分自八十六年五月二十八日起至八十六年六月二十七日
      止之利息計一千七百元（(000000-00000-00000) ×5%×1/12=1699.5，元以下
      四捨五入），被告清償之二萬二千元經抵充遲延利息後，尚可抵充本金計二萬
      零三百元（00000-0000=20300），另件八十六年一月二十五日五十五萬元借款
      自八十六年五月二十八日起至八十六年六月二十七日一個月之遲延利息計二千
      二百九十二元（550000×5%×1/12=2291.6，元以下四捨五入），加上八十六
      年四月二十六日起至八十六年五月二十七日之遲延利息二千四百十一元，合計
      四千七百零三元（2292+2411=4703），被告清償之二萬二千元經抵充利息後尚
      可抵充本金計一萬七千二百六十五元（00000-0000=  17297）。則被告於八十
      六年六月二十七日清償之二萬二千元抵充系爭四十五萬元借款對被告較有利。
（四）關於八十六年七月二十六日清償之二萬二千元部分：
      系爭四十五萬元借款部分自八十六年六月二十八日起至八十六年七月二十六日
      止之遲延利息計一千五百四十元（(000000-00000-00000-00000) ×5%×1/365
      ×29=1539.70，元以下四捨五入），被告清償之二萬二千元部分，經抵充遲延
      利息外，尚可抵充本金二萬零四百六十元（00000-0000  =20460）；另件八十
      六年一月二十五日五十五萬元借款自八十六年六月二十八日起至八十六年七月
      二十六日止之遲延利息計二千一百八十五元（550000×5%×1/365×29=2184.9
      ），加上之前之利息暨遲延利息計四千七百零三元，合計六千八百八十八元（
      2185+4703=6888），被告於八十六年七月二十六日清償之二萬二千元於清償遲
      延利息後可尚抵充本金一萬五千一百十二元（00000-0000  =15112）。則被告
      於八十六年七月二十六日清償之二萬二千元，應認抵充系爭四十五萬元借款對
      被告較為有利。
（五）關於八十六年九月三日清償之借款二萬二千元部分：
      系爭四十五萬借款元自八十六年七月二十七日起至八十六年九月三日止之遲延
      利息計一千九百六十一元（(000000-00000-00000-00000-00000) ×5%×1/365
      ×39=1961.45，元以下四捨五入），被告清償之二萬二千元，經抵充遲延利息
      外，尚可抵充本金二萬零三十九元（00000-0000=20039，元以下四捨五入）；
      另件八十六年一月二十五日五十五萬元借款自八十六年七月二十七日起八十六
      年九月三日止之遲延利息計二千九百三十八元（550000×0.05×1/365× 39=
      938.3，元以下四捨五入），連同八十六年四月二十六日起至八十六年七月二
      十六日止之利息計九千八百二十六元（2938+6888=9826），則被告於八十六年
      九月三日清償之二萬二千元經抵充八十六年四月二十六日起至八十六年九月三
      日止之遲延利息後，尚可抵充本金計一萬二千一百七十四元（00000-0000 =
      12174）。則被告於八十六年九月三日清償日之二萬二千元，應以抵充系爭四
      十五萬元借款對被告較為有利。
（六）關於八十七年一月十六日清償之六萬元部分：
      系爭四十五萬元借款，自八十六年九月四日起至八十七年一月十六日止之利息
      則為六千四百五十一元（(000000-00000-00000-00000-00000-00009)  ×5%×
      1/12×4)   +(000000-00000-00000-00000-00000-00009)  ×5%×1/365×14=
      6450.78，元以下四捨五入），被告於八十七年一月十六日清償之六萬元經抵
      充八十六年九月四日起至八十六年一月十五日之遲延利息後，尚可抵充本金五
      萬三千五百四十九元（00000-0000=53549）；另件八十六年一月二十五日五十
      五萬元借款自八十六年九月四日起至八十七年一月十七日止之遲延利息計六千
      零四十一元（(550000×5%×1/12×4) +(550000×5%×1/365×14) =10221.46
      ，元以下四捨五入），連同八十六年四月二十六日起至八十七年一月十五日之
      遲延利息計二萬零四十七元（10221+9826=20047），被告八十七年一月十六日
      清償之六萬元經抵充遲延利息後，尚可抵充本金三萬九千九百五十三元（
      00000 -00000=39953），則被告於八十七年一月十六日清償之六萬元應抵充系
      爭四十五萬元借款，對被告較為有利。
六、綜上所述，被告清償之上開款項，抵償系爭借款對被告較為有利，經抵充利息、
    本金後，被告就系爭四十五萬元借款，尚積欠原告二十九萬三千五百五十七元（
    000000-00000-00000-00000-00000-00000 -03549=293557），是原告請求被告給
    付二十九萬三千五百五十七元及自八十七年一月十七日起至清償日止，按年息百
    分之五計算之利息，為有理由，應予准許；逾此範圍之請求為無理由，應予駁回
    。
結論：原告之訴為一部有理由，一部無理由，依民事訴訟法第七十九條但書，判決如
主文。
中      華      民      國    九十    年      一      月      五      日
                              民事第四庭法      官  蔡政哲
右為正本係照原本作成
如對本判決上訴，須於判決送達後廿日內向本院提出上訴狀
中      華      民      國    九十    年      一      月      八      日
                                        法院書記官  林鈴芬


司法院資訊處製作；財團法人民間司法改革基金會備份。
